最高法院刑事判決　　　　　　　　　　　　　　　九十一年度台上字第一六七三號
　　上　訴　人　甲○○
　　　　　　　　乙○○
　　共　　　同
　　選任辯護人　張繼準律師
　　　　　　　　張績寶律師
右上訴人等因偽造有價證券案件，不服台灣高等法院台中分院中華民國八十八年十二
月十五日第二審判決（八十八年度上訴字第二二二五號，起訴案號：台灣台中地方法
院檢察署八十六年度偵字第五四七一號），提起上訴，本院判決如左：
    主  文
原判決撤銷，發回台灣高等法院台中分院。
　　理  由
本件原判決認定上訴人甲○○因劉芑成（原名劉德盛，於民國八十七年七月二十三日
更名，未經檢察官起訴）積欠其新台幣（下同）三千萬餘元無法償還，見劉芑成之兄
劉德財、弟劉德興、姊劉素梅等均有正當工作。乃自八十六年一月初起，與其連襟即
上訴人乙○○，屢次以電話要求劉德財、劉德興、劉素梅幫忙劉芑成償付其中一千五
百萬元債務，而遭拒絕。上訴人等乃與劉芑成基於共同犯罪之意思聯絡，於同年二月
十七日，承甲○○之意，由乙○○購買如原判決附表所示空白本票一張，再與劉芑成
前往台中縣豐原市○○○路四五０號「隆文堂」，利用不知情之店員偽刻劉德財、劉
德興、劉素梅之印章各一枚。乃意圖供行使之用，在台中市○○路「金伯納西餐廳」
，由劉芑成填寫發票日、金額及其自己任發票人之記載後，持前揭偽刻之印章三枚蓋
於該本票之發票人欄，而偽造劉德財、劉素梅、劉德興為共同發票人。旋乙○○、劉
芑成向劉德財稱手中握有其兄弟等蓋章之本票。因仍未獲清償，即於同月十八日上午
十時許，推由甲○○以電話向劉德興之妻徐月楨要求劉德興、劉德財、劉素梅代劉芑
成清償債務，並恐嚇稱：伊工廠若無法經營，也會讓劉德興等人很難過等語。復於同
月二十日晚上十時許，教唆綽號「志強」及其他不詳姓名者數名，分批同時至台中巿
三民路三段一三六號、台中縣東勢鎮○○○街五四號劉德財、劉德興所分別經營之店
面，砸毀玻璃窗（毀損部分未據告訴），藉之恐嚇劉德興、劉德財及劉素梅。乙○○
、劉芑成又於同月二十三日下午一、二時許，至劉德興之店面，恐嚇稱：若不處理，
將綁走小孩等語。經乙○○以電話與劉德財約定三日內先交付三十萬元後，同月二十
八日晚上七時三十分許，乙○○、劉芑成前往約定地點取款時為警查獲等情。因而撤
銷第一審判決，依想像競合犯及牽連犯關係，從一重改判仍論處上訴人等共同意圖供
行使之用，而偽造有價證券罪刑，固非無見。
惟查：(一)有罪判決書事實之認定與理由之說明必須互相一致，方為合法。倘若事實之
認定與理由之說明不相一致，按諸刑事訴訟法第三百七十九條第十四款後段規定，自
屬判決理由矛盾之當然違背法令。原判決理由內謂上訴人二人與劉芑成曾聲稱握有上
開本票乙節，業據被害人劉德財指訴，而以之作為甲○○有前揭共同偽造有價證券犯
行之佐證（見原判決第四頁第十四至十六行）。然事實欄則記載係乙○○、劉芑成向
劉德財聲稱握有系爭本票（見原判決第二頁第十四、十五行），意謂甲○○並未向劉
德財聲稱握有該本票。據此以觀，原判決事實之認定與理由之說明不相一致，自難認
適法。又稽諸卷內資料，劉德財於警訊時係指述乙○○與劉芑成向伊聲稱系爭本票上
有伊蓋章，要伊還債等情（見偵查卷第十、十三頁）；且於原審供稱：甲○○未向伊
提及系爭本票之事（見原審卷第四０頁）。互核觀之，原判決理由內所為前揭認定，
與所採之證據不相適合，難謂無證據上理由矛盾之違誤。又據劉芑成供述：係乙○○
叫伊刻劉德興、劉德財、劉素梅之印章，並迫伊簽本票。甲○○未參與叫伊刻印章之
事，簽發系爭本票時甲○○並未在場等情（見第一審卷第五三、六四、八九頁）。而
原判決就劉芑成斯項有利於甲○○之供陳，不加以採納，乃未說明其不予採納之理由
，亦有理由不備之違誤。(二)教唆犯以被教唆者原無犯罪意思，由教唆者之教唆始起意
實施犯行，為本質，其與共同正犯有別。本件原判決於事實欄謂綽號「志強」及前開
不詳姓名者前往劉德財、劉德興之店面，以持木棍砸毀玻璃窗之方式，恐嚇劉德財、
劉德興、劉素梅，係受上訴人等之「教唆」而為（見原判決第二頁第十八行至第三頁
第一行）。然於理由內則謂上訴人等與綽號「志強」及上揭不詳姓名者就該部分犯行
，彼此間有犯意之聯絡，及行為之分擔，應以「共同正犯」論（見原判決第七頁第一
、二行）。互核觀之，其事實之認定與理由之說明並不符合，亦有理由矛盾之違誤。
(三)公訴意旨並未指訴上訴人等有向劉素梅恐嚇取財未遂犯行，乃原判決將此部分併予
審判，而未說明何以得一併審判之理由，難謂無理由不備之違誤。以上或為上訴意旨
所指摘，或為本院得依職權調查之事項。上訴人等上訴意旨指摘原判決不當，非無理
由，應認有發回更審之原因。又原判決不另為無罪諭知部分，因公訴人認其與本件有
罪部分，有裁判上一罪關係，亦應併予發回。
據上論結，應依刑事訴訟法第三百九十七條、第四百零一條，判決如主文。
中      華      民      國    九十一    年      三      月    二十八    日
                              最高法院刑事第六庭
                                  審判長法官  吳  雄  銘
                                        法官  池  啟  明
                                        法官  石  木  欽
                                        法官  郭  毓  洲
                                        法官  吳  三  龍
      右正本證明與原本無異
                                              書  記  官
中      華      民      國    九十一    年      四      月      二      日
